臺灣士林地方法院民事判決　　　　　　　99年度訴字第1082號
原　　　告　陳文賢
訴訟代理人　王中平律師
複代理人　　朱俊穎律師
被　　　告　陳東祥
　　　　　　王榮吉
　　　　　　王雅慧
兼上二人
訴訟代理人　李鳳霞即李采靜
上列當事人間損害賠償事件，本院於民國100 年3 月31日言詞辯
論終結，判決如下：
    主      文
被告陳東祥應給付原告新臺幣玖拾柒萬捌仟陸佰元，及自民國九
十九年九月十九日起至清償日止，按年息百分之五計算之利息。
原告其餘之訴駁回。
訴訟費用由被告陳東祥負擔。
本判決第一項得假執行。
原告其餘假執行之聲請駁回。
    事實及理由
一、本件被告陳東祥未於最後言詞辯論期日到場，核無民事訴訟
    法第386 條各款所列情形，爰依原告之聲請，准其一造辯論
    而為判決。
二、按訴狀送達後，原告不得將原訴變更或追加他訴。但擴張或
    減縮應受判決事項之聲明者，不在此限，民事訴訟法第255
    條第1 項第3 款定有明文。本件原告起訴原請求被告給付新
    臺幣（下同）372 萬元及利息。嗣於訴訟進行中迭為減縮聲
    明受，請求被告給付97萬8,600 元及利息。核渠等所為，要
    屬應受判決事項聲明之減縮，依據首揭規定，應認於法尚無
    不合，要可許之。
三、原告起訴主張：原告前於民國95年間向第三人李麗蓉購買新
    北市○里鄉○○里○段渡船頭小段2 地號土地所有權應有部
    分及其上新北市○里區○○路○ 段200 巷20號12樓房屋（下
    稱系爭房地），買賣價金為新臺幣（下同）372 萬元，並借
    名登記在被告陳東祥名下。而原告與被告李鳳霞間未曾約定
    合資購買系爭房地、平均負擔房貸本息，原告亦未積欠被告
    李鳳霞任何債務，而被告李鳳霞因前曾協助台慶工業股份有
    限公司（下稱台慶公司）財務周轉，因此持有台慶公司印章
    、支票簿。詎被告等人均明知上開借名登記情事，仍基於不
    法所有之侵占意圖，虛偽設定信託、最高限額抵押權並為所
    有權移轉登記，復於97年12月30日將系爭房地出賣予洪春年
    ，並辦理所有權移轉登記，致使原告受有無法回復之損害，
    被告等人均為共同侵權行為人。為此，依民法第184 條、第
    185 條規定，請求被告連帶賠償等語，並聲明：(一)被告應連
    帶賠償97萬8,600 元，及自起訴狀繕本送達翌日起直清償日
    止，按年息5 ％計算之利息。(二)願供擔保請准宣告假執行。
四、被告王榮吉、王雅慧、李鳳霞以：被告李鳳霞前於95年至97
    年間與原告係同居男女朋友，兩人除各出資50％購買系爭房
    地外，尚包括新北市○里區○○路200 巷12號、同巷22號、
    同巷30號等房地。被告李鳳霞係將首期款應負擔之部分以現
    金交付原告，餘款則向有限責任淡水第一信用合作社貸款36
    0 萬元。而因原告債信不佳，雙方遂協議將系爭房地借名登
    記在陳東祥名下。嗣原告於96年3 月起因財務狀況不佳，陸
    續向被告李鳳霞借款達600 餘萬元，並簽發台慶工業股份有
    限公司（下稱台慶公司）之支票多紙調現，原告為取信被告
    李鳳霞，及為前揭債務提供擔保，遂提議將系爭房地設定抵
    押權予被告李鳳霞之女即被告王雅慧，並將系爭房地信託登
    記予被告李鳳霞，約定若原告無法清償時，被告李鳳霞得處
    分系爭房地抵償債務。而因原告自97年起即藉詞拖延，對於
    被告李鳳霞要求清償債務置之不理，被告李鳳霞遂聲請核發
    支付命令，並依前開協議予以處分抵償債務。原告以本件同
    一事實認被告涉有侵占、背信及偽造文書等罪嫌，前於97年
    1 月28日寄發存證信函，被告於同月24日即已律師函通知前
    開存證信函指述不實，則原告至遲於同年1 月24日即已知悉
    ，故其於99年6 月18日提起本件訴訟，侵權行為損害賠償請
    求權顯已罹於時效而消滅。況同案被告陳東祥於刑事案件已
    明確證稱系爭房地確為原告與被告李鳳霞共同出資購買，被
    告要無侵權行為語置辯，並聲明：(一)原告之訴及假執行之聲
    請均駁回。(二)如受不利判決，願以現金或同額之可轉讓定期
    存單供擔保免為假執行。至被告陳東祥則到庭陳稱：系爭房
    地確係原告借名登記予被告，同意原告之請求等語。
五、經查：
  (一)如下事實為兩造所不爭執：
  1.原告以自己名義與第三人李麗蓉簽立不動產買賣預約書，購
    買系爭房地，買賣價金372 萬元，並於95年11月23日借名登
    記予陳東祥。
  2.系爭房地所有權由被告陳東祥於96年12月10日以信託為登記
    原因，將所有權移轉登記予被告李鳳霞，被告李鳳霞於同年
    5 月6 日以買賣為原因，將所有權移轉登記予被告王雅慧之
    配偶被告王榮吉，被告王榮吉復於同年月9 日以信託為登記
    原因，將所有權移轉登記予被告李鳳霞，嗣於同年12月30日
    以買賣為登記原因，將所有權移轉登記予第三人洪春年，買
    賣價格為390 萬元。
  3.系爭房地所有權由被告陳東祥於96年12月10日設定200 萬元
    之最高限額抵押權予被告王雅慧。
  4.台慶公司自96年10月16日起簽發如附表所示之29張支票，票
    面金額共計625 萬2,000 元，均遭退票，被告李鳳霞以其執
    有上開支票經提示未獲兌現，而向臺灣板橋地方法院聲請對
    台慶公司核發支付命命令，經以該法院97年度促字第49880
    號支付命令事件對台慶公司核發支付命令並已確定。
  5.原告以被告李鳳霞、王雅慧及王榮吉就系爭房地所為設定抵
    押權、所有權移轉登記等行為涉有侵占、背信及偽造文書等
    罪嫌，向臺灣士林地方法院檢察署檢察官提出告訴，經以臺
    灣士林地方法院檢察署98年度偵字第1048 2號案件，就侵占
    部分為不起訴處分，另就偽造文書部分經提起公訴後，由本
    院刑事庭99年度易字第395 號判決「李采靜共同明知為不實
    之事項，而使公務員登載於職務上所掌之公文書，足以生損
    害於公眾，處有期徒刑肆月，如易科罰金，以新臺幣壹仟元
    折算壹日。緩刑參年。王榮吉共同明知為不實之事項，而使
    公務員登載於職務上所掌之公文書，足以生損害於公眾，處
    有期徒刑參月，如易科罰金，以新臺幣壹仟元折算壹日。緩
    刑參年。」。
  (二)上開事實，且有不動產買賣預約書（本院士林簡易庭99年度
    士調字第130 號卷第7 頁以下，該案卷下稱130 號卷）、系
    爭房地第二類謄本（第130 號卷第10頁以下）、異動索引（
    第130 號卷第16頁以下）、支票及退票理由單（130 號卷第
    39頁以下、本院卷第196 頁以下、第270 頁以下）、支付命
    令暨確定證明書（本院卷第226 頁）、抵押權設定、信託及
    買賣登記申請書（本院卷第24頁以下）、房地買賣契約書（
    本院卷第66頁以下）等文書，附卷可稽，並經本院調取本院
    99年度審易字第1655號、臺灣士林地方法院檢察署98年度他
    字第1691號、98年度偵字第10482 號等卷宗查核無誤，均堪
    認為真實。
六、茲原告主張依據民法第184 條、第185 條規定，訴請被告給
    付，除被告陳東祥外之其餘被告，則以前開情詞置辯。本院
    判斷如下：
  (一)按「當事人於言詞辯論時為訴訟標的之捨棄或認諾者，應本
    於其捨棄或認諾為該當事人敗訴之判決。」民事訴訟法第38
    4 條定有明文。本件原告主張依據侵權行為損害賠償法律關
    係，對被告4 人起訴請求連帶給付，此訴訟標的於被告間尚
    非必合一確定，而無民事訴訟法第56條第1 項規定之適用，
    而被告陳東祥對於原告之請求，已為認諾，依據上揭民事訴
    訟法第384 條之規定，即應為被告陳東祥敗訴之判決，原告
    請求被告陳東祥給付97萬8,600 元及利息，應予准許。
  (二)次按「因故意或過失，不法侵害他人之權利者，負損害賠償
    責任。故意以背於善良風俗之方法，加損害於他人者亦同。
    違反保護他人之法律，致生損害於他人者，負賠償責任。但
    能證明其行為無過失者，不在此限。」；「數人共同不法侵
    害他人之權利者，連帶負損害賠償責任﹔不能知其中孰為
    加害人者，亦同。造意人及幫助人，視為共同行為人。」民
    法第184 條、第185 條固有明文。惟該等規定之適用，以行
    為人之行為，有不法或違背善良風俗或違反保護他人之法律
    ，並因此使他人受有權利或利益之損害為必要，如行為人就
    法律上得自由處分之權益，經權利人之同意或因其他債權債
    務關係，有權處分原權利人之物或法律上之權益，則無不法
    可言，自不構成侵權行為。
  (三)原告主張系爭房地為其出資購買而借名登記在被告陳東祥名
    下，遭被告共同無權將之出售而受損害云云，除被告陳東祥
    以外之其餘被告，則抗辯該房地為原告與被告李鳳霞共同出
    資購買，因原告所經營之台慶公司向被告李鳳霞借款未償，
    並因被告李鳳霞有欠稅，二人遂以如不爭執事項所載方法設
    定及移轉登記後，約定如台慶公司欠債未能清償，則任由被
    告李鳳霞出售系爭房地抵償債務等情。而被告陳東祥於本件
    訴訟到庭雖陳稱：被告李鳳霞沒有跟我說過借名登記的事，
    只有原告跟我說過，那天是原告跟我一起去淡水一信用我的
    名字辦貸款，我有看到存摺，但是原告把它拿走，當初要過
    年的時候，我沒有錢，被告李鳳霞拿5 萬元給我，說所有事
    情他要負責，所以我們就到代書事務所辦理，我手邊都沒有
    資料，都是被告李鳳霞拿出來的等語（本院卷第51頁背面）
    。但亦同陳稱：系爭房地是誰買的我不清楚等語（本院卷第
    51頁），另於刑事案件偵查中亦證稱：當時我在原告的工廠
    服務，原告及被告李鳳霞協調好買房子登記在我名下，當時
    他們是共同出資，因為他們兩個一起來找我，說要把房子登
    記在我名下，當時有說他們2 人要共同出資，當時原告與被
    告李鳳霞是同居關係等語（10482 號卷第74頁）。參照代辦
    代書許振裕於刑事案件偵查中證稱：96年12月6 日是被告李
    鳳霞與陳東祥同時到我事務所叫我辦理的，但原告應該知情
    ，被告陳東祥有跟我講過該房屋是被告李鳳霞與原告一起買
    的，97年5 月2 日所有權移轉登記申請書是被告李鳳霞委託
    我辦理，是為了要保障被告李鳳霞的權益，因為債務人有欠
    她錢，同年月7 日移轉是被告王榮吉、李鳳霞一起來，並設
    定信託給被告李鳳霞，我只知道她怕她的房子被查封，辦理
    抵押及信託是要保障被告李鳳霞的債權，被告陳東祥知道被
    告李鳳霞與原告的關係，所以才做這些設定等語（10482 號
    卷第109 頁以下）；被告王雅慧於刑事案件偵查中，亦到庭
    應訊稱：當時被告李鳳霞跟我說原告有跟他調錢，他說為了
    保障債權，叫我去辦印鑑證明她要去辦抵押，我將印鑑證明
    交給被告李鳳霞時，原告也在場，交付時沒有特別說明，但
    我有說這是要辦設定的印鑑證明，原告也沒有說什麼話，當
    時應該是96年底，在臺北市內湖區的一家餐廳等語（10482
    號卷第111 頁）；被告李鳳霞在刑事案件偵查中應訊亦稱：
    我自95年起即與原告同居，系爭房地是2 人一起購買，因為
    原告信不過我，所以登記在被告陳東祥名下，96年12月原告
    在八里家中對我說怕債務問題牽連到房屋，叫被告陳東祥領
    印鑑證明讓我女兒設定抵押權，並且把房屋信託給我，如果
    無法還我錢的話，就把房子給我處理，原告欠我620 萬元，
    我才想說把房子給被告王榮吉等語（11482 號卷第73頁），
    而被告李鳳霞亦提出其所執有之被告陳東祥在淡水一信用供
    扣繳系爭房地抵押貸款本息之存摺（10482 號卷第138 頁）
    、存款憑條存根（130 號卷第33頁以下）、支票存款送款簿
    存根（130 號卷第33頁）為證，而原告對於被告李鳳霞主張
    系爭房地抵押貸款有部分係由被告李鳳霞繳納亦不爭執，可
    知被告李鳳霞所陳系爭房地為2 人共同出資購買而登記在被
    告陳東祥名下一節非虛。繼考之台慶公司變更登記表上所載
    股東雖無原告名義，但登記為股東之陳文旺、陳文昌均為原
    告親屬，而依據被告李鳳霞在刑事案件偵查中所提出，以被
    告王雅慧、台慶公司名義，並以被告李鳳霞為王雅慧代理人
    ，以原告為台慶光司代理人名義所簽訂並經本院公證人公證
    之協議書，約定由台慶公司將對第三人之債權讓與被告王雅
    慧，而被告王雅慧則需墊償台慶公司積欠第三人許新安之債
    務，台慶公司不足清償被告王雅慧欠款部分，另以協議和解
    等語（10482 號卷第98頁以下）之記載，併原告以台慶公司
    負責人、聯絡人名義寄送通知函通知該公司債權人，載稱：
    本人所經營之台慶公司週轉不靈退票，請債權人共同出面協
    商還款辦法等語（10482 號卷第78頁以下），而被告李鳳霞
    原與原告有同居關係，常情其借款予台慶公司應係出於與原
    告之交涉或約定，而依據證人在刑事案件上開證述，並核以
    被告李鳳霞執台慶公司所簽發支票聲請核發支付命令而確定
    ，顯見原告確為負責經營台慶公司之人，並曾因台慶公司有
    周轉需要向被告李鳳霞借款，而台慶公司簽發交付被告李鳳
    霞之償款支票，則尚有達620 萬2,000 元之款項未能兌現。
    凡此堪信被告李鳳霞抗辯原告同意先將系爭房地信託後，如
    未能還款，則任由被告李鳳霞處分該房地以充償債務，為屬
    事實，而嗣後台慶公司簽發支票退票後，欠款迄未清償，被
    告李鳳霞本於與原告之合意，為有權處分系爭房地取償，其
    於受信託後將之再行轉讓登記予被告王榮吉，最終讓與洪春
    年，非不法侵占原告之財產，亦非不法出賣原告之物之侵權
    行為，被告王雅慧經設定抵押權登記，復為原告所同意，同
    無不法侵害原告對於系爭房地之所有權可言。原告主張被告
    李鳳霞、王雅慧及王榮吉有侵占之侵權行為，導致其受有喪
    失系爭房地所有權而難以回復之損害，訴請被告李鳳霞、王
    雅慧及王榮吉負侵權行為損害賠償義務，於法尚嫌無據。
七、從而，原告主張依據民法第184 條、第185 條規定，訴請被
    告給付，除被告陳東祥部分應基於其認諾為原告勝訴之判決
    ，命被告陳東祥給付原告97萬8,600 元，及自起訴狀繕本送
    達翌日即99年9 月19日起至清償日止，按年息5 ％計算之利
    息外，原告其餘請求，為無理由，應予駁回。
八、本判決關於命被告陳東祥給付部分，係基於被告陳東祥認諾
    所為之判決，依據民事訴訟法第389 條第1 項第1 款規定，
    應依職權宣告假執行。至原告其餘假執行之聲請，因其訴經
    駁回而失所附麗，應併予駁回之。至兩造其餘攻擊防禦方法
    ，經本院悉予審酌後，認均無礙於本件之判斷，於茲不贅。
九、據上論結，原告之訴為一部有理由、一部無理由，依民事訴
    訟法第385 條第1 項前段、第79條、第389 條第1 項第1 款
    判決如主文。
中    華    民    國   100    年    4     月    15    日
                  民事第二庭  法  官  蕭錫証
以上正本證明與原本無異。
如對本判決上訴，應於判決送達後20日內向本院提出上訴狀，若
委任律師提起上訴者，應一併繳納上訴審裁判費，否則本院得不
命補正逕行駁回上訴。
中    華    民    國   100    年    4     月    15    日
                              書記官  何婉菁